【裁判字號】    95,台上,3804
【裁判日期】    950713
【裁判案由】    偽造文書
【裁判全文】
最高法院刑事判決            九十五年度台上字第三八０四號
    上  訴  人  甲○○
    選任辯護人  戴森雄律師
                侯重信律師
                洪梅芬律師
    上  訴  人  乙○○
                        5樓
    選任辯護人  戴森雄律師
                劉承斌律師
                李宜光律師
上列上訴人等因偽造文書案件，不服台灣高等法院台南分院中華
民國九十三年三月二日第二審判決（九十一年度上訴字第二三號
，起訴案號：台灣雲林地方法院檢察署八十八年度偵續字第二五
號），提起上訴，本院判決如下：
    主  文
原判決撤銷，發回台灣高等法院台南分院。
    理  由
本件原判決維持第一審依牽連犯、連續犯之例，從一重論處上訴
人甲○○、乙○○共同連續行使偽造私文書，足以生損害於公眾
及他人各罪刑（甲○○為累犯）之判決，駁回上訴人等在第二審
之上訴，固非無見。
惟按證據雖已調查而其內容尚未明瞭者，即與未經調查無異，如
遽行判決，仍屬應於審判期日調查之證據未予調查。本件原判決
對於甲○○之父親蔡鑫湖於生前即民國八十七年一、二月間，其
身體狀況呈虛弱、嗜睡、意識狀況已不清楚等情，固已在判決內
說明其依憑之證據及認定之理由（見原判決第二一、二二頁），
但上訴人等上訴意旨主張：華濟醫院主治醫師蔡勝興於第一審證
稱：「他（蔡鑫湖）轉院到我們醫院時（指八十七年一月七日）
，他人有插胃管，可以說話，意識清楚，到二月下旬人精神就不
是很清楚……我依據他二月九日的病歷，我認為他是可以寫字」
（見第一審卷(一)第二三一頁），嗣於第一審復證稱：「八十七年
一月底時就已有嗜睡的情形，表示還可以溝通，二月四日時也是
同樣嗜睡情形，confuse conscious 表示講話有時會錯誤，神智
不算清楚……二月七日他是嗜睡，按護理紀錄他的昏迷指數是
分，代表清醒，嗜睡是醫師查房之結果，護理紀錄是護士觀察的
結果，二月八日、九日及十日，護理紀錄都是記載清醒，到十四
日還是一樣」（見第一審卷(二)第一三一、一三二頁），而其病歷
中醫師confuse conscious 之記載，據蔡勝興醫師之解釋：「我
的意思是指患者尚能表達，但是十句話裡面會有一、二句錯誤的
情形」（見原審卷(一)第一八四頁），其意是 confuse conscious
並非意識完全不清楚，只是患者偶而會說錯話而已；另證人即當
時之華濟醫院檢驗科主任吳元培於原審亦證稱：「蔡鑫湖住院期
間我約二、三天就會去看他一次，在看的過程中他還會看電視並
會叫我的名字，還會作簡單的溝通，然後他住院期間大部分都是
他的小太太在照顧他，她常會用輪椅推到醫院大廳，碰到我的時
候還會向我打招呼……在我的印象中，蔡鑫湖的精神一向是清醒
的」（見原審卷(一)第一七四頁）。且蔡鑫湖所患係胃潰瘍並非腦
部疾病，雖然因長期住院身體虛弱，但神智仍然清楚，基上所述
，足證蔡鑫湖自八十七年一月七日轉入華濟醫院起至同年二月下
旬止意識均屬清楚，有決定處理事務之能力云云，經查尚非全然
無據。究竟蔡鑫湖生前於上開期間意識是否清楚，有無辨識及處
理事務之能力，仍有疑問，因關係本件蔡鑫湖生前有無向乙○○
借款及提供系爭房地設定抵押權，暨本件系爭申請變更印鑑及申
請核發印鑑證明書，是否出於蔡鑫湖自主意思之判斷，自有再加
調查、審認之必要。且上開有利於上訴人等之證據，為何不足採
信，亦未據原判決說明其證據取捨及判斷之理由，亦非適法。又
甲○○上訴意旨主張：本件伊父親蔡鑫湖生前在雲林縣斗南鎮農
會貸借之新台幣（下同）五百萬元，係伊父親因八十年間處理不
動產，本擬贈與五百萬元，嗣因處理不動產所得為正房（即告訴
人蔡江小桃）取走，伊父親為免失信，始向斗南鎮農會貸款五百
萬元贈與伊等語，雖為原判決所不採，但原判決認該蔡鑫湖借得
之五百萬元（八十年八月三日）給甲○○，甲○○又持該五百萬
元購買高雄市楠梓區不動產云云（見原判決第一０頁），似與甲
○○所提之高雄市○○區○○里○○路一三四號房屋之土地及建
物登記謄本，所載該房屋係七十五年間，由其妻黃淑秋所購買，
並不相符。且如係甲○○向其父借用，為何由其父負擔利息，即
告訴人蔡振益、蔡淑珍在第一審亦稱：「斗南鎮農會五百萬元貸
款因我們繳利息繳了五、六年，已經無能力再繳，我們知道沒有
繳利息房子會被拍賣，蔡鑫湖當時人好好的，他也知道沒繳利息
房子會被拍賣」等語（見第一審卷(二)第二六０頁），證人沈政宏
、余月珍（李萬正之媳婦）在第一審亦分別證稱：蔡鑫湖分別借
三十萬元及二十五萬元以繳交該五百萬元之利息云云（見第一審
卷(三)第五一、一九一頁），復有協議書可稽，則甲○○所稱：本
件系爭五百萬元之利息，既向來由蔡鑫湖及正房（蔡江小桃實際
掌控財務）負責繳交而告訴人等迄無異議，且於協議書第二條載
明：前開向沈政宏、李萬正分別所借之三十萬元及二十五萬元，
由姊弟七人共同分擔等語。足證該五百萬元係蔡鑫湖贈與甲○○
云云，即非全然無據。原判決採信告訴人之指訴，認系爭五百萬
元之利息，本應由甲○○負擔（見原判決第九頁），仍有疑問，
亦有再加辨明之必要。上訴意旨指摘原判決不當，尚非全無理由
，應認原判決關於行使偽造私文書部分有撤銷發回更審之原因，
又上訴人等牽連所犯使公務員登載不實罪部分，基於審判不可分
之原則，亦一併發回，合予指明。
據上論結，應依刑事訴訟法第三百九十七條、第四百零一條，判
決如主文。
中    華    民    國  九十五  年    七    月   十三   日
                      最高法院刑事第五庭
                          審判長法官  莊  登  照
                                法官  洪  明  輝
                                法官  黃  一  鑫
                                法官  林  秀  夫
                                法官  徐  昌  錦
      本件正本證明與原本無異
                                      書  記  官
中    華    民    國  九十五  年    七    月   十九   日
                                                      Ｋ


司法院資訊處製作；財團法人民間司法改革基金會備份。
